ACORDAO-COMPLETO-2403739

ACÓRDÃO 8637/2020 ATA 28/2020 - SEGUNDA CÂMARA

VISTOS, relatados e discutidos estes autos de pensão civil, em que se aprecia pedido de reexame interposto por Rafaela Rezende Santos, contra o Acórdão 894/2018-TCU-Segunda Câmara, em que este Tribunal, entre outras deliberações, considerou ilegal e negou registro ao ato de pensão da recorrente.
	ACORDAM os Ministros do Tribunal de Contas da União, reunidos em Sessão da Segunda Câmara, diante das razões expostas pelo Relator, em:
    9.1 nos termos do art. 48 da Lei 8.443/1992, conhecer do pedido de reexame, para no mérito, dar-lhe provimento parcial;
    9.2 tornar insubsistentes os itens 9.1, 9.2 e o subitem 9.4.1 do Acórdão 894/2018-TCU-Segunda Câmara;
    9.3 determinar ao Tribunal de Justiça do Distrito Federal e dos Territórios que, no prazo de 15 (quinze) dias contados da ciência:
    9.3.1 adote as providências necessárias junto à pensionista Rafaela Rezende Santos, para obter as seguintes verificações: confirmação, mediante laudo de junta médica oficial, da invalidez permanente da referida pensionista, preexistente ao óbito do instituidor (pensão com base no art. 5º, inciso II, alínea "a", in fine, da Lei 3.373/58) ; ou comprovação ou declaração de que a pensionista não contraiu matrimônio nem união estável e que não ocupa cargo público permanente (pensão com base no art. 5º, parágrafo único, da Lei 3.373/58) ;
    9.3.2 caso confirme ao menos um dos requisitos acima assinalados, necessários à manutenção do benefício pensional nos termos do art. 5º da Lei 3.373/58 (vigente à data do óbito) , emita novo ato com a fundamentação legal adequada, disponibilizando-o a este Tribunal na forma e no prazo definido na IN-TCU 78/2018;
    9.4 dar ciência deste Acórdão ao Tribunal de Justiça do Distrito Federal e dos Territórios e à recorrente, por intermédio da respectiva advogada, nos termos do art. 179, §7º, do RITCU, informando que o teor integral da deliberação poderá ser obtido no endereço eletrônico www.tcu.gov.br/acordaos.

Pedido de reexame interposto contra decisão que considerou ilegal o ato de pensão civil da recorrente.

Segunda Câmara

Tribunal de Justiça do Distrito Federal e dos Territórios.

3. Interessados/Responsáveis/Recorrentes:
3.1. Interessados: Rafaela Rezende Santos (141.***.***-87)
3.2. Recorrente: Rafaela Rezende Santos (141.***.***-87).

13.1. Ministros presentes: Ana Arraes (Presidente), Augusto Nardes, Aroldo Cedraz e Raimundo Carreiro (Relator).
13.2. Ministros-Substitutos presentes: Marcos Bemquerer Costa e André Luís de Carvalho.

ACORDAO-COMPLETO-2575997

Acórdão de Relação 1968/2023 - Segunda Câmara

Acórdão de Relação

ACORDAO-COMPLETO-2542966

Acórdão de Relação 4081/2022 - Segunda Câmara

RAIMUNDO CARREIRO

Ministro-Substituto André Luís de Carvalho.

Trata-se de pedido de reexame interposto por Rafaela Rezende Santos (peça 55) , contra o Acórdão 894/2018-TCU-Segunda Câmara (relator: Ministro-Substituto André Luís de Carbalho) , que, entre outras deliberações, considerou ilegal e negou registro ao ato de pensão civil da recorrente.
2.	Seguem-se os dispositivos do acórdão recorrido alusivos à pensão da recorrente:
VISTOS, relatados e discutidos estes autos de pensões civis deferidas pelo Tribunal de Justiça do Distrito Federal e Territórios;
ACORDAM os Ministros do Tribunal de Contas da União, reunidos em Sessão da 2ª Câmara, diante das razões expostas pelo Relator, com fundamento no art. 71, III e IX, da Constituição de 1988 e nos arts. 1º, V, 39, II, e 45 da Lei nº 8.443, de 1992, em:
9.1. considerar ilegal o ato da pensão civil instituída por Adenílson Santos Rosa em favor de Rafaela Rezende Santos (à Peça nº 35, sob o nº 20774001-05-2005-000009-5) , negando-lhe o respectivo registro;
9.2. dispensar o ressarcimento das quantias percebidas indevidamente, mas de boa-fé, nos termos da Súmula nº 106 do TCU;
9.3.  (...) [comando alusivo a outra pensão analisada no acórdão];
9.4. determinar que o Tribunal de Justiça do Distrito Federal e Territórios adote as seguintes medidas:
9.4.1. faça cessar, no prazo de 15 (quinze) dias contados da ciência deste Acórdão, os pagamentos decorrentes do ato de pensão civil indicado no item 9.1 deste Acórdão, alertando que a autoridade administrativa omissa está sujeita à responsabilidade solidária pelo débito, nos termos do art. 262, caput e § 1º, do Regimento Interno do TCU (RITCU) ;
9.4.2. dê ciência do inteiro teor desta deliberação:
9.4.2.1. à interessada indicada no item 9.1 deste Acórdão, no prazo de 15 (quinze) dias contados da ciência deste Acórdão, alertando-a de que o efeito suspensivo proveniente da eventual interposição de recurso junto ao TCU não a exime da devolução dos valores percebidos indevidamente após a notificação, no caso de não provimento do aludido recurso;
9.4.2.2.  (...) [comando alusivo a outra pensão analisada no acórdão];;
9.4.3. encaminhe a este Tribunal, no prazo de 30 (trinta) dias contados da ciência deste Acórdão, os comprovantes de que as interessadas indicadas nos itens 9.1 e 9.4.2.2 deste Acórdão tomaram ciência da presente deliberação;
9.5. orientar o Tribunal de Justiça do Distrito Federal e Territórios no sentido de que, por força do art. 262, § 2º, do RITCU, o ato considerado ilegal poderá prosperar mediante a emissão e o encaminhamento a este Tribunal de novo ato, sem a ilegalidade indicada nesta deliberação, para que seja submetido à apreciação do TCU, na forma do art. 260, caput, do RITCU; e
                  9.6. determinar que a Sefip promova o monitoramento das determinações prolatadas pelo item 9.4 deste Acórdão, representando ao TCU, caso isso se mostre necessário.
3.	Reproduzo a seguir, com ajustes de forma, o teor principal da instrução conclusiva lavrada no âmbito da Secretaria de Fiscalização de Pessoal (Sefip) , cuja proposta de encaminhamento foi endossada pela direção da unidade (peças 80 a 82) e pelo Ministério Público de Contas (peça 83) :
 (...) 
1.1.	O ato foi julgado ilegal em virtude de que o instituidor, no momento do óbito, ocupava DAS sem vínculo com a Administração Pública, sendo contrário à jurisprudência desta Corte, que entende só poder fazer jus aos benefícios oriundos do Regime Próprio dos Servidores Públicos as pessoas que implementaram os requisitos para a concessão no período compreendido entre as promulgações das Leis 8.112/1990 e 8.647/1993.
1.2.	A recorrente alega que o instituidor da pensão, quando de seu óbito, era regido pela Lei 1.711/1952. Em análise preliminar do recurso (peça 65) , esta Unidade Técnica entendeu ser necessária a promoção de diligência ao TJDFT, a fim de que comprovasse a situação funcional do instituidor, bem como os motivos que conduziram o deferimento da pensão.
1.3.	Deste modo, foi promovida a diligência, nos termos do Ofício à peça 69, atendida pelo Tribunal de Justiça do Distrito Federal e dos Territórios por intermédio dos documentos constantes às peças 72 e 73.
1.4.	Ato contínuo, foi realizado o exame do recurso interposto pela Sra. Rafaela Rezende Santos e proposto seu conhecimento e negativa de provimento (peça 76) , o que foi acompanhado pelo Diretor da Serur, que encaminhou os autos ao d. Ministério Público junto ao TCU, nos termos da delegação de competência fixada na Portaria-Serur nº 1/2019 (peça 77) . A proposta formulada para o desfecho do recurso também recebeu a anuência do membro do Parquet, que enviou o feito ao Gabinete do Ministro Relator, Exmo. Sr. Raimundo Carreiro, conforme despacho de peça 78. 
1.5.	O Relator, após analisar o exame realizado pela Serur e registrar que o processo havia sido pautado, entendeu que a instrução "deixou de examinar algumas razões recursais ou alguns elementos contidos tanto no pedido de reexame (peça 55) quanto na resposta à diligência, realizada junto ao TJDFT, proposta pela própria unidade técnica (peça 65) ", razão pela qual restituiu o feito à Serur com os seguintes dizeres (excerto) :
"7. A análise realizada pela Serur, contida integralmente na p. 5 da peça 76, além de reafirmar o entendimento contido no acórdão recorrido (itens 6.3 a 6.6) , examina apenas, pelo que pude depreender do contido nos itens 6.7 a 6.9, o argumento do TJDFT de que à pensão 'foram aplicadas as disposições estatutárias, eis que a redação original da Constituição Federal de 1988 não preconizava a vinculação do servidor ocupante exclusivamente de cargo em comissão ao Regime Geral de Previdência Social'. 
8. Verifico, ademais, que o TJDFT fundamenta a continuidade da percepção do benefício (peça 72, p. 5) no contido no parágrafo único da Lei nº 3.373/1958, isto é, 'a filha solteira, maior de 21 (vinte e um) anos, só perderá a pensão temporária quando ocupante de cargo público permanente'. Dessa forma, considerando-se a alegação recursal (peça 55, pp. 6 e 7) de que a recorrente é portadora do diabetes mellitus, desde a tenra idade, além de também padecer de hipotireoidismo, e em face do pedido sucessivo de que 'seja pronunciada a pensão da recorrente regular por ser ela, a teor do artigo 217 da Lei 8.112/90 e pela Lei 1711/52, art. 242 combinado com o artigo 5°, letras 'a' e 'b', e parágrafo único, da Lei 3373/58, inválida para qualquer labor', solicito à Serur que examine a repercussão, sobre o pagamento do benefício, que a eventual apreciação pela ilegalidade geraria, considerando que a recorrente completou 21 anos de idade em 13/6/2004 e em face da orientação fixada na Súmula TCU nº 106. 
9. Diante do exposto, determino a exclusão de pauta do presente processo e - por entender que o ato de pensão civil não se encontra pronto para apreciação de mérito -, com fundamento no que estabelece o art. 157 do Regimento Interno deste Tribunal e em apreço aos princípios constitucionais do contraditório e da ampla defesa e, considerando, ademais, o fato de a pensão em análise vigorar há mais de 28 anos (desde 1/1/1991) , segundo consta no ato de peça 35, determino a restituição dos autos à Serur, solicitando os bons préstimos dessa unidade técnica para que examine e se pronuncie, mesmo que forma concisa e objetiva, acerca das questões levantadas acima, sem prejuízo de também se debruçar sobre aspectos outros que entender convenientes. 
Após a reapreciação da matéria, peço que os autos sejam encaminhados, previamente, ao MP/TCU (destacamos e sublinhamos) "
1.6.	Antes de adentrar ao que foi solicitado pelo Relator, convém trazer à luz os atos ocorridos no presente feito relativos ao ato de pensão civil da Sra. Rafaela Rezende Santos anteriores à prolação do Acórdão 894/2018-TCU-Segunda Câmara, objeto do recurso em exame: 
	a) o TJDFT disponibilizou, por meio do sistema Sisac, o ato inicial da pensão concedida a ora recorrente com as seguintes informações do instituidor Adenilson Santos Rosa (págs. 8 a 10 da peça 1) : I) Código do último cargo: 3.5826-6 - DAS SEM VÍNCULO; II) Data do óbito: 12/03/1989; III) Situação da data do óbito: Ativo; IV) Tempo de serviço para aposentadoria: 7 anos, 11 meses e 4 dias;  Data da vigência: 01/01/1991; e fundamento legal da concessão: art. 217, inciso II, alínea "a", da Lei 8.112/90;
	b) a Secretaria de Fiscalização de Pessoal - Sefip no exame dos atos de concessão do feito assim se pronunciou acerca da pensão da ora recorrente (pág. 25 da peça 3) : "No ato do instituidor Adenilson Santos Rosa é concedida pensão civil da Lei n° 8.112/90 a beneficiário de instituidor falecido em 1989, ocupante de DAS sem vínculo. Como a pensão rege-se pela lei vigente na data do óbito, o ato é ilegal";
	c) o MPTCU, aquiescendo a proposta da Sefip, assim se pronunciou (pág. 28 da peça 3) : "No caso concreto, a data do óbito do instituidor da pensão é 12.03.1989, quando ainda não vigia a Lei 8.112/1990. Assim, o benefício (ato de fls.6/8) carece de amparo legal";
	d) foi prolatado o Acórdão 3899/2007-TCU-Primeira Câmara (pág. 35 da peça 3) , considerando ilegal e negando registro, nos termos propostos pela Sefip e MPTCU, o ato de concessão de pensão civil em favor da ora recorrente e dispensou a devolução das quantias indevidamente recebidas, tendo o Relator, Ministro-Substituto Marcos Bemquerer Costa, consignado em sua proposta de deliberação o seguinte (pág. 32 da peça 3) :
"4. O Sr. Adenilson Santos Rosa ocupava, no momento de seu óbito, DAS sem vínculo com a Administração Pública. Consoante firme jurisprudência desta Corte, somente pode fazer jus aos benefícios oriundos do Regime Próprio dos Servidores Públicos as pessoas que implementaram os requisitos para a concessão no período compreendido entre as promulgações das Leis ns. 8112, de 11/12/1990, e 8.647, de 13/4/1993.
5. Esse entendimento ficou consolidado por meio do Acórdão 603/2004-TCU-Plenário [relator: Ministro Adylson Motta], que dirimiu, em sede de incidente de uniformização de jurisprudência, divergência de entendimento. Vale transcrever excerto do referido decisum: 
'9.1. dirimir o presente incidente de uniformização de jurisprudência, no sentido de reconhecer o direito à aposentadoria estatutária dos servidores públicos federais comissionados não detentores de cargos efetivos na Administração Pública Federal, desde que possuam todos os requisitos à inativação na vigência da Lei n. 8.112/1990 e até 13/4/1993, véspera da publicação da Lei 8.647/93, que extinguiu esse direito;'. 
6. Uma vez que o falecimento do Sr. Adenilson Santos Rosa ocorreu em 12/3/1989, ou seja, antes da entrada em vigor da Lei n. 8.112/1990, e que, consoante pacífica jurisprudência deste Tribunal, a pensão rege-se pela lei vigente na data do óbito, o beneficio instituído por esse ex-servidor deve ser considerado ilegal."
	e) contra os termos do Acórdão 3899/2007-TCU-Primeira Câmara foi interposto pedido de reexame pela Sra. Rafaela Rezende Santos que foi conhecido e negado provimento pelo Acórdão 2287/2010-TCU-Primeira Câmara (pág. 53 da peça 3) , tendo constado do relatório e voto que embasam a deliberação o seguinte (págs. 46 e 51 da peça 3) :
Relatório
"5.2. De Rafaela Rezende Santos (anexo 3) , beneficiária do ex-servidor Adenilson Santos Rosa (falecido em 12.03.1989 - ocupava cargo de DAS sem vínculo com a Administração Pública) , a exemplo da recorrente acima, sem adentrar ao mérito da questão à luz do direito substantivo, alega fazer jus à pensão na forma concedida ante a nulidade do acórdão recorrido por ferir os seguintes princípios do direito: 
	- do devido processo legal, contraditório e a ampla defesa (fls. 8/11, anexo 3) ; 
	- da irredutibilidade dos proventos (fls. 11/14, anexo 3) ; 
	- do direito adquirido (fls. 14/15, anexo 3) ; 
	- da segurança jurídica (fls. 15/16, anexo 3) ; 
	- da estabilização das relações jurídicas, associadas à boa-fé (fl. 16, anexo 3) ; 
	- da prescrição do direito da administração de rever seus atos (fls. 17/18, anexo 3) ; 
	- da inaplicação retroativa de nova interpretação legal (fls. 18/19, anexo 3) ; e 
	- da proibição do retrocesso legal (fls. 19/22, anexo 3) . (...) "
Voto
"10. Rafada Rezende Santos apenas apontou questões de rito processual, todas devidamente rebatidas pelo auditor federal."
	f) convém, ainda, reproduzir o que constou do item 9.6 do Acórdão 2287/2010-TCU-Primeira Câmara (pág. 53 da peça 3) :
"9.6. alertar ao TJDFT que a dispensa de ressarcimento a que alude o item 9.3 do Acórdão 3899/2007-TCU-Primeira Câmara limita-se à ciência daquela deliberação pelos recorrentes, devendo, portanto, o órgão de origem adotar providências para a reposição dos valores recebidos indevidamente a partir daquele momento por Rafaela Rezende Santos e Mônica Rangel Silva; nos termos do art. 46 da Lei n° 8.112/1990;"
	g) foram opostos embargos de declaração pela Sra. Rafaela Rezende Santos em face dos termos do Acórdão 2287/2010-TCU-Primeira Câmara, que negou provimento ao pedido de reexame do Acórdão 3899/2007-TCU-Segunda Câmara, tendo o Tribunal, em razão do entendimento que havia sido adotado pelo Acórdão 587/2011-TCU-Plenário, conhecido dos embargos de declaração e tornado insubsistentes os itens 9.1, 9.3, 9.4, 9.5 e 9.6 do Acórdão 3899/2007-TCU-Primeira Câmara, e, por consequência, o item 9.1 do Acórdão 2287/2010-TCU-Primeira Câmara, por inobservância dos princípios constitucionais do contraditório e ampla defesa, tendo devolvido o feito ao Relator a quo para promover a oitiva da pensionista e realizar novo julgamento do ato concessório, conforme Acórdão 3543/2011-TCU-Primeira Câmara (págs. 71 e 72 da peça 13) ;
1.7.	Em cumprimento ao Acórdão 587/2011-TCU-Plenário e dando andamento ao que foi decidido no Acórdão 3543/2011-TCU-Primeira Câmara, a Sefip promoveu a oitiva da ora recorrente, mas ficou silente, tendo registrado em sua instrução o seguinte (peça 43) :
  	Da pensão instituída por Adenilson Santos Rosa em favor de Rafaela Rezende Santos 
12. O instituidor Adenilson Santos Rosa ocupava, no momento de seu óbito, DAS sem vínculo com a Administração Pública. Consoante firme jurisprudência desta Corte, somente pode fazer jus aos benefícios oriundos do Regime Próprio dos Servidores Públicos as pessoas que implementaram os requisitos para a concessão no período compreendido entre as promulgações das Leis 8.112, de 11/12/1990, e 8.647, de 13/4/1993.
13. Esse entendimento ficou consolidado por meio do Acórdão 603/2004-TCU-Plenário, que dirimiu divergência de entendimento em incidente de uniformização de jurisprudência. Vale transcrever excerto do referido decisum: 
"9.1. dirimir o presente incidente de uniformização de jurisprudência, no sentido de reconhecer o direito à aposentadoria estatutária dos servidores públicos federais comissionados não detentores de cargos efetivos na Administração Pública Federal, desde que possuam todos os requisitos à inativação na vigência da Lei n. 8.112/1990 e até 13/4/1993, véspera da publicação da Lei 8.647/93, que extinguiu esse direito;"
14. A partir de então, esse é o entendimento que se tem dado à matéria em relevo. Citam-se a título de exemplo os Acórdão 175/2006-TCU-Plenário, 268 e 685/2006-TCU-Primeira Câmara. 
15. Uma vez que o falecimento do Sr. Adenilson Santos Rosa ocorreu em 12/3/1989, ou seja, antes da entrada em vigor da Lei 8.112/1990, e que, consoante pacífica jurisprudência deste Tribunal, a pensão rege-se pela lei vigente na data do óbito, o benefício instituído pelo ex-servidor deve ser considerado ilegal e negado seu registro.
       (...) [Proposta de encaminhamento da Sefip, acolhida no acórdão ora recorrido:]
a) considerar ilegais e recusar os registros dos atos de concessão de pensões civis instituídas por Adenilson Santos Rosa (CPF XXX.188.761-XX) em benefício de Rafaela Rezende Santos (CPF XXX.135.111-XX) e por Wilson Alves da Silva (CPF XXX.285.241-XX) em benefício de Elza Rangel Silva (CPF XXX.468.731-XX) , Mônica Rangel Silva (CPF XXX.877.491-XX) e Vanessa Rangel Silva (CPF XXX.715.581-XX) ;
1.8.	O Tribunal, por meio do Acórdão 894/2018-TCU-Segunda Câmara (peça 48) , objeto do recurso em exame, com a anuência do Parquet, considerou ilegal e negou registro ao ato de concessão de pensão civil em favor da Sra. Sra. Rafaela Rezende Santos, tendo o Relator assim se pronunciado no voto proferido (peça 49) :
"2. Após analisar as pensões instituídas por Adenílson Santos Rosa e Wilson Alves da Silva, a unidade técnica, com o aval do MPTCU, propôs a ilegalidade dos atos acostados às Peças 35 e 40 para lhes negar os correspondentes registros, aduzindo, para tanto, que: 
 (i) Adenílson Santos Rosa, quando do seu óbito (12/3/1998) , ocupava o DAS sem vínculo com a administração federal, de sorte que, à luz da firme jurisprudência do TCU, a referida concessão somente poderia ter sido deferida, caso o instituidor tivesse implementado os requisitos para a concessão do benefício no período compreendido entre as edições da Lei nº 8.112, de 1990 e da Lei nº 8.647, de 1993, mas isso não teria ocorrido no presente caso concreto;"
1.9.	Nota-se, portanto, que a razão invocada em todas as instruções do feito, inclusive no exame da Serur constante da peça 76, e também nos pareceres do MPTCU, bem assim nas deliberações do Tribunal, para o julgamento pela ilegalidade do ato de pensão civil da Sra. Rafaela Rezende Santos é o entendimento fixado no Acórdão 603/2004-TCU-Plenário, de que o servidor ocupante exclusivamente de cargo em comissão somente faz jus ao benefício de aposentadoria estatutária e, por decorrência, a instituição de pensão se tiver implementando os requisitos para inativação no período compreendido entre as promulgações das Leis 8.112, de 11/12/1990, e 8.647, de 13/4/1993, o que não teria ocorrido com o instituídor Adenílson Santos Rosa.
1.10.	Parece não haver dúvidas no âmbito do TJDFT, conforme manifestação do seu Secretário-Geral (págs. 4 a 6 da peça 72) e da sua Consultoria Jurídica (págs. 9 a 14 da peça 72) e do que se extrai dos documentos dos registros dos assentamentos funcionais do ex-servidor encaminhado ao Tribunal, em resposta à diligência realizada pela Serur (págs. 107 a 163 da peça 73) , de que Adenílson Santos Rosa ocupou o cargo em comissão Depositário Público no órgão, nomeado em 1981, cujo código inicial foi JTF.DAS.101.1 (págs. 154 a 163 da peça 73) , sem ser detentor de cargo efetivo, ou seja, ocupou exclusivamente cargo em comissão. 
1.11. 	A designação dele para servir como Oficial de Justiça, por meio da Portaria nº 01/83-GAB/, não alterou essa situação, pois foi por circunstâncias do trabalho e sem prejuízo das funções já exercidas, conforme se extrai da referida portaria: "1- Designar o Depositário Público, Sr. Adenilson Santos Rosa, sem prejuízo de suas funções para, 'Ad Hoc', servir como Oficial de Justiça da Vara Cível, até que se normalize os serviços" (pág. 147 da peça 73) . Tanto é que, no exame do requerimento feito por ele para incorporação de parcelas de quintos com base na Lei nº 6.732/79, a área administrativa do TJDFT, em 1987, foi categórica sobre a impossibilidade e o requerimento foi indeferido, tendo em vista que o mesmo não detinha cargo efetivo, conforme se extrai da seguinte passagem: "De acordo com a informação da SELEC-SC, o requerente é detentor de cargo comissionado, não possuindo nenhum vínculo efetivo com este Tribunal" (págs. 126 e 127 da peça 73) .
1.12.	Em que pese não haver dúvidas sobre o fato de que o instituidor da pensão da ora recorrente não ter sido detentor de cargo efetivo no TJDFT durante todo o tempo que lá laborou entre os anos de 1981 e 1989, o que não é nenhuma novidade nos autos, pois no ato de pensão disponibilizado ao Tribunal no Sisac já constava essa informação no campo "Código do último cargo: 3.5826-6 - DAS SEM VÍNCULO" (págs. 8 a 10 da peça 1) , entende-se que não foi levado em consideração e enfrentado pelo Tribunal em nenhuma das ocasiões enumeradas acima as peculiaridades que envolvem a pensão da Sra. Rafaela Rezende Santos, quais sejam: 
I) pensão proveniente de ex-servidor ocupante de cargo em comissão que se encontrava em atividade por ocasião do seu falecimento, portanto, a pensão, no caso concreto, não é decorrente de aposentadoria; 
II) servidor falecido na vigência da Constituição Federal de 1988, que, nos termos do seu §2º do art. 40, na redação original, visou disciplinar a aposentadoria dos servidores comissionados exclusivos, a exemplo do instituidor Adenílson Santos Rosa, o que ocorreu com edição da Lei 8.112/90, que posteriormente foi modificada pela Lei 8.647/1993, conforme a interpretação adotada pelo Tribunal e expressa no Acórdão 603/2004-TCU-Plenário; 
III) pensão concedida na vigência da Lei 8.112/90, embora na ocasião do óbito do instituidor estivesse em vigor a Lei 1.711/52; e
 IV) jurisprudência/entendimentos do Tribunal que vigoravam na ocasião do falecimento do instituidor (1989) e da transição do ordenamento jurídico anterior para o que foi inaugurado pela Constituição Federal de 1988.    
1.13.	Tais questões foram tratadas na Decisão 733/1994-TCU-Plenário, que, após idas e vindas na discussão acerca da aposentadoria estatutária dos servidores que somente exerceram cargo em comissão, que, diga-se de passagem, sempre foi controversa no âmbito do Tribunal, levou a prolação do Acórdão 603/2004-TCU-Plenário, mas com uma conotação focada na aposentadoria, que, no entender deste auditor, é distinto do caso em análise, pois, como dito, trata-se de pensão decorrente de falecimento de trabalhador que se encontrava em atividade, o que foi abordado naquela deliberação, conforme excerto a seguir transcrito:
Relatório
"7. Quanto ao precedente deste TCU, mencionado no Parecer do órgão jurídico em favor da sua tese, cumpre assinalar que a jurisprudência pacífica desta Corte, em relação à pensão, é no sentido de que os dependentes dos detentores apenas de cargos em comissão fazem jus ao benefício pensional à conta do Tesouro Nacional (Decisão de 21.11.89 - 1ª Câmara, Anexo VIII da Ata 40/89, TC 375.756/86-8; Decisão de 29.05.90, Anexo XI, da Ata nº 14/90, 1ª Câmara, TC 023.079/84-3; Decisão de 13.10.81 TC 042.751/80, Ata 76/81 e, mais recentemente, Decisão nº 155/93, TC 007.734/92-1, Ata nº 21/93, Sessão de 29.06.93) .
8. Registre-se que a jurisprudência supramencionada somente pode ser aplicável às situações constituídas até o advento da Lei nº 8.647/93.
 (...) 
O douto Ministério-Público, junto a este Tribunal, representado por seu Procurador Geral em exercício, Dr. Jatir Batista da Cunha, assim se manifesta:
'Temos que assiste razão à zelosa 2ª SECEX, pelos argumentos que apresenta e pela conclusão que firma. 
O art. 40, § 2º, da Constituição diz expressamente: 'a Lei disporá sobre a aposentadoria em cargos ou empregos temporários.' 
E a lei que veio dispor sobre a matéria foi a de nº 8.647 de 13 de abril de 1993, que, em seu art. 1º, assim dispõe: 'o servidor público civil ocupante de cargo em comissão; sem vínculo efetivo com a União, Autarquias, inclusive em regime especial, e Fundações Públicas Federais, vincula-se obrigatoriamente ao Regime Geral da Previdência Social de que trata a Lei nº 8.213, de 24 de julho de 1991.'
A Lei nº 8.112/90, 'data venia' das doutas opiniões em contrário, não trata de aposentadoria de ocupante de cargo comissionado sem vínculo com a Administração Pública. 
Logo, não há que se questionar que o art. 185 da referida Lei teria assumido a regulamentação exigida no § 2º do art. 40 da Constituição Federal vigente. 
A regulamentação, exigida constitucionalmente, somente ocorreu com a edição da Lei nº 8.647, de 13 de abril de 1993. 
Assim sendo, manifestamo-nos pelo conhecimento da consulta e que se transmita à autoridade consulente que não é correto o entendimento de que somente após a Lei nº 8.647, de 13.04.93, alterando o art. 183 da Lei nº 8.112/90, é que a aposentadoria do titular do cargo em comissão que não seja, simultaneamente, detentor de cargo efetivo, deixou de ser regida pelo art. 185 da citada Lei nº 8.112/90.' "
Voto
	"A exaustiva transcrição, intencionalmente feita no Relatório acima, dá a dimensão da dificuldade com que se depara, por vezes, o aplicador das leis ao interpretá-las.
 (...) 
	Sem negar valor às argumentações trazidas aos autos pela zelosa 2ª SECEX, as decisões adotadas por este Tribunal, e citadas sobre a matéria, não se revelam como precedentes para o deslinde da presente consulta. Ou se referem à concessão de pensão especial da Lei nº 6.782/80 ou à aposentadoria com base na Lei nº 1.711/52, cujo instituidor ou inativo eram detentores de cargo em comissão sem ocupar cargo efetivo na Administração Pública Federal (TC 019.688/84, Sessão de 29.11.84, anexo XVI da Ata nº 86/84, TC 225.022/85-0, Sessão de 07.11.85, anexo IX da Ata nº 81/85, TC 020.575/85-8, Decisão nº 172/92, 2ª Câmara, Sessão de 23.04.92, Ata nº 13/92. (...) 
 (...) 
	Nessa mesma linha, o não menos ilustre administrativista DIÓGENES GASPARINE, ao comentar o artigo 40, § 2º, da nova Constituição, no seu precioso curso de DIREITO ADMINISTRATIVO (2ª Edição SARAIVA de 1992, pág. 157) , assevera o seguinte: 'O dispositivo, a nosso ver, nada complicou e cremos mesmo até ajudou. `A aposentadoria é direito do servidor público civil, não importando se ocupa cargo de provimento efetivo ou em comissão'. 
	Assim, e como sempre se deu, ambos os ocupantes desses cargos eram aposentados desde que cumprissem todas as exigências para tanto (35 anos de serviço público, p.ex.) . É verdade que em relação aos titulares de cargo em comissão, dito entendimento não era pacífico. Achavam uns que essa aposentadoria era incompatível com a natureza desses cargos e somente admitiam-na se prevista e regulada em lei. Hoje, nos termos do § 2º do art. 40, o ocupante de cargo de provimento em comissão tem direito à aposentadoria, entretanto sua fruição dependerá de lei, dado que esta regra constitucional é de eficácia contida, na classificação de José Afonso da Silva. Sendo assim, enquanto não surgir dita lei, o servidor tem direito à aposentadoria tal qual ela é assegurada aos servidores públicos civis no art. 40, I a III, da Constituição Federal, bastando tão-só que se enquadre em uma de suas hipóteses. Após o advento dessa lei fruirá desses direitos nos termos e condições por ela regulados.. (o grifo foi feito na transcrição) . 
	Aliás, mesmo quando vigorava o regime antigo, o TCU admitia a concessão da pensão especial, prevista no art. 242 da Lei 1.711/52, a herdeiros de servidor falecido no exercício de cargo em comissão, sem deter vínculo efetivo com a Administração Federal (ver Decisões de 13-10-81 e 25-10-83, Processos TC 42.751/80 e TC 21.203/83, cujas razões impõem admitir, também a aposentadoria do servidor, nessas mesmas condições."  (destaque da instrução da Serur) .
1.14.	Nota-se, por essa pequena transcrição das razões que levaram à prolação da Decisão 733/1994-TCU-Plenário, o quanto é complexo, em razão das peculiaridades apontadas no item 1.12 deste exame, o ato de concessão da pensão em análise, pois foi editado em momento transição de um ordenamento jurídico para outro. Tanto é que o TJDFT, no ato disponibilizado no Sisac, registrou que o fundamento legal da pensão concedida a ora recorrente é o art. 217, inciso II, alínea "a", da Lei 8.112/90, na sua redação original, mas na resposta à diligência encaminhada ao Tribunal recentemente, o TJDFT, por meio da sua assessoria jurídica, diz que a manutenção do pagamento da pensão à ora recorrente se deve ao disposto no parágrafo único do art. 5º da Lei 3.373/1958 (págs. 12 e 13 da peça 72) . Ora, essas duas legislações, nesse aspecto, são incompatíveis, com bem consta do seguinte excerto de notícia do STF (disponível em    http://www.stf.jus.br/portal/cms/verNoticiaDetalhe.asp?idConteudo=378782, acesso em 10/06/2019) :
A Lei 3.373/1958, que dispunha sobre o Plano de Assistência ao Funcionário e sua Família, previa, em seu artigo 5º, inciso II, parágrafo único, que "a filha solteira, maior de 21 anos, só perderá a pensão temporária quando ocupante de cargo público permanente". A Lei 1.711/1952 e todas as que a regulamentavam, incluída a Lei 3.373/58, foram revogadas pela Lei 8.112/90, que dispôs sobre o regime jurídico dos servidores públicos civis da União, das autarquias e das fundações públicas federais, à luz da Constituição de 1988. Nesse novo estatuto, a filha solteira maior de 21 anos não mais figura no rol de dependentes habilitados à pensão temporária.  (destaque da instrução) .
1.15.	Portanto, não é possível conceder pensão com base na Lei 8.112/90 e manter o pagamento da mesma com base em legislação já revogada, salvo se entender que o benefício concedido foi com base na própria Lei 3.373/58 c/c a Lei 1.711/52.
1.16.	No tocante às questões levantadas no despacho do Relator, conforme item 1.5 deste exame, cabe salientar que, no tocante à suposta invalidez da Sra. Rafaela Rezende Santos "para qualquer labor", pois, segundo ela, é portadora do diabetes mellitus, desde a tenra idade, além de também padecer de hipotireoidismo, na resposta do TJDFT não se informa nem se apresenta nenhum elemento acerca do estado de saúde da ora recorrente. Nesse aspecto, a Súmula-TCU nº 271 assim diz: "A pensão concedida a beneficiário na condição de inválido tem como requisito essencial laudo pericial emitido por junta médica oficial que ateste a invalidez e sua preexistência ao momento do óbito do instituidor". A presença desse requisito (laudo médico oficial) , além da dependência econômica, é crucial em benefícios da espécie, conforme Acórdão 7201/2017-TCU-Segunda Câmara. Portanto, as alegações da recorrente sobre seu estado de saúde não tem o condão, por si, de tornar seu ato legal, considerando que não compete ao Tribunal substituir o gestor na edição de atos administrativos, conforme se extrai da seguinte passagem constante do relatório que embasa o Acórdão 1170/2008-TCU-Plenário, transcrevendo parte do voto proferido por ocasião da prolação da Decisão nº 414/2002-TCU-2ªCâmara:
"Vale rememorar, ainda, que o Tribunal de Contas da União deve apreciar o ato de concessão de aposentadoria voluntária nos limites do que foi pleiteado, por escrito, pelo interessado. É exatamente esse o entendimento há muito consolidado pelo STF, conforme se observa do excerto do MS nº 20.038/DF, in verbis:
'Portanto, no caso presente, o Tribunal de Contas da União, no exercício da atribuição que lhe compete por força do disposto no § 8º do artigo 72 da Emenda Constitucional nº 1/1969, só tem uma alternativa: ou julga válida a aposentadoria [ou a pensão] voluntária nos termos em que foi concedida, ou a julga nula, por ilegal. O que não pode é determinar o registro da aposentadoria em termos diversos dos em que foi ela requerida e deferida, o que implicaria aposentadoria compulsória fora dos casos em que a lei permite.' "  (Grifo da instrução) .
1.17.	Mesmo entendimento vigora no Tribunal acerca de pagamento de parcelas, conforme excerto do voto condutor do Acórdão 4606/2015-TCU-Primeira Câmara a seguir apresentado:
"16. Entendo, assim, que, em relação à parcela relativa à incorporação dos quintos, assiste razão à unidade técnica quando afirma ser ilegal o seu pagamento, por não ter sido observado o disposto no art. 2º da Lei nº 6.732/1979. Ainda quanto a esse ponto, cumpre ressaltar que não cabe a esta Corte de Contas apreciar a legitimidade do pagamento da referida vantagem sob ótica diversa da que foi realizada pela Administração Pública, tal como o fez o órgão ministerial, uma vez que, de acordo com o Supremo Tribunal Federal, ao exercer a competência de que cuida o art. 71, inciso III, da Constituição Federal, esta Corte de Contas só tem por alternativa: ou julgar válida a aposentadoria nos termos em que foi concedida ou a julgar nula, por ilegal, sendo-lhe defeso determinar o registro do ato em termos diversos do que foi requerido e deferido pela Administração (cf. MS 20.038/DF, Relator Ministro Moreira Alves, in DJ 27/10/1976; MS 20.691/DF, Relator Ministro Moreira Alves, in DJ 18/12/1987) .
17. Mutatis mutandis, ao meu ver, não pode esta Corte de Contas afirmar a legitimidade do pagamento de determinada parcela que compõe a estrutura remuneratória dos proventos do interessado tendo em consideração fundamento legal diverso do que foi apreciado e decidido pela Administração." (destaques do original) 
1.18.	Em relação à questão levantada pelo Relator acerca de o fato de a recorrente ter completado 21 anos de idade em 13/6/2004 e em face da orientação fixada na Súmula-TCU nº 106, cabe primeiramente transcrever parte do Acórdão recorrido:
"9.1. considerar ilegal o ato da pensão civil instituída por Adenílson Santos Rosa em favor de Rafaela Rezende Santos (à Peça nº 35, sob o nº 20774001-05-2005-000009-5) , negando-lhe o respectivo registro; 
9.2. dispensar o ressarcimento das quantias percebidas indevidamente, mas de boa-fé, nos termos da Súmula nº 106 do TCU;
 (...) 
9.4. determinar que o Tribunal de Justiça do Distrito Federal e Territórios adote as seguintes medidas: 
9.4.1. faça cessar, no prazo de 15 (quinze) dias contados da ciência deste Acórdão, os pagamentos decorrentes do ato de pensão civil indicado no item 9.1 deste Acórdão, alertando que a autoridade administrativa omissa está sujeita à responsabilidade solidária pelo débito, nos termos do art. 262, caput e § 1º, do Regimento Interno do TCU (RITCU) ; 9.4.2. dê ciência do inteiro teor desta deliberação: 
9.4.2.1. à interessada indicada no item 9.1 deste Acórdão, no prazo de 15 (quinze) dias contados da ciência deste Acórdão, alertando-a de que o efeito suspensivo proveniente da eventual interposição de recurso junto ao TCU não a exime da devolução dos valores percebidos indevidamente após a notificação, no caso de não provimento do aludido recurso;"  (grifos da instrução) .
1.19.	Embora não tenha constado do relatório nem do voto que embasaram a prolação do acórdão transcrito o fato de a ora recorrente ter completado 21 anos de idade em 13/6/2004 e, em tese, deveria ter sido cessado os pagamentos na referida data, já que o fundamento do concessório da pensão encaminhada ao Tribunal é o art. 217, inciso II, alínea "a", da Lei 8.112/90, e não há também menção nas informações encaminhadas pelo TJDFT de concessão de benefício para filha maior inválida, os dispositivos do Acórdão recorrido levam a crer que o Tribunal dispensou o ressarcimento, conforme destaques acima, sem prejuízo de alertar a interessada e ora recorrente de que em caso de improvimento de eventual recurso interposto (subitem 9.4.2.1) não a exime da devolução dos valores percebidos indevidamente após a notificação. Portanto, caso venha a prevalecer o entendimento de que se aplica ao caso o que foi estabelecido no Acórdão 603/2004-TCU-Plenário a pensão por ser ilegal/improvimento do recurso e não havendo possibilidade de emissão de novo ato concessório, a devolução dos valores recebidos, na íntegra, após a notificação da deliberação recorrida deve ser realizada. Convém mencionar que, apesar de não ter constado expressamente nas razões que levaram a prolação do Acórdão recorrido o fato de a ora recorrente ter continuado a receber os valores após 13/6/2004, isso não é estranho aos autos, pois todas as deliberações adotadas pelo Tribunal no feito e, por consequência, os recursos manejados pela Sra. Rafaela Rezende Santos foram posteriores a mencionada data, o que se infere que os pagamentos não foram interrompidos naquele momento, pois Acórdão 3899/2007-TCU-Primeira Câmara (pág. 35 da peça 3) , que julgou ilegal o ato, mas foi desconstituído posteriormente, como o Acórdão recorrido, conforme item 1.18 deste exame, dispensaram a devolução dos valores recebidos de boa-fé pela ora recorrente. 
1.20.	Conforme consignado no item 1.14, as informações apresentadas recentemente pelo TJDFT dão conta de que a pensão está sendo paga supostamente com base nas disposições do parágrafo único do art. 5º da Lei 3.373/1958, sendo que acerca dos benefícios pagos sob esse fundamento o Tribunal realizou auditoria e concluiu que a manutenção da dependência econômica do dependente é condição essencial, conforme Acórdãos 2780/2016 e 892/2012, ambos do Plenário do Tribunal. No presente caso e até em decorrência do fundamento da pensão que constou do ato do Sisac, não foram realizados procedimentos de controle da situação fática relativa à situação de efetiva dependência econômica da ora recorrente. Ademais, por não ter sido, na visão deste auditor, considerado as particularidades apontadas no subitem 1.12 deste exame, propõe-se o retorno dos autos ao relator a quo para adoção de medidas pertinentes à reanálise do ato, aplicando ao caso, por analogia, o procedimento previsto no item 9.1. do Acórdão 2377/2015-TCU-Plenário [9.1. restituir os autos à Sefip, para aplicar os procedimentos de controle da situação fática, relativamente à situação de efetiva dependência econômica do menor, previamente a seu julgamento de legalidade e registro, os quais deixaram de ser efetuados após a edição do Acórdão 2515/2011-TCU-Plenário;]e em conformidade com desfecho já  adotado em pedido de reexame, a exemplo do Acórdão 10048/2017-TCU-Primeira Câmara.  
1.21.	Caso venha a ser acolhida tal proposta, é salutar que a Sefip, por ocasião da nova instrução, aponte todas as eventuais máculas que podem ensejar na ilegalidade do ato, inclusive acerca de parcelas eventualmente indevidas, caso ainda conclua desta forma, devendo realizar nova oitiva da interessada caso identifique outras inconsistências que não constaram da oitiva original realizada em cumprimento ao estabelecido no Acórdão 587/2011-TCU-Plenário, informando inclusive as providências adotadas ao caso concreto em decorrência do que foi deliberado pelo já mencionados Acórdãos 2780/2016 e 892/2012, ambos do Plenário do Tribunal.
1.22.	Convém mencionar que tal proposta é decorrente da convicção formada de que, à luz do entendimento que vigorava no Tribunal na ocasião do óbito de Adenílson Santos Rosa, conforme expressado na deliberação mencionada no item 1.13 deste exame, a Sra. Rafaela Rezende Santos fazia jus naquela ocasião a pensão estatutária estabelecida pela Lei 1.711/52 c/c as Leis 6.782/80 e 3.373/58, pois seu pai e instituidor do benefício faleceu em atividade e tal fato faz toda a diferença no caso concreto, alinhado à questão de que a Constituição Federal de 1988 já estava em vigor naquele momento, a qual, conforme o magistério do administrativista DIÓGENES GASPARINE, cuja lição é transcrita na Decisão 733/1994-TCU-Plenário, garantiu os servidores ocupantes exclusivamente de cargo em comissão aposentadoria com base no art. 40, I a III, da Constituição Federal, até que fosse editada a lei prevista no art. 40, § 2º, da mesma Carta Política, o que só veio ocorrer após o falecimento do servidor, que supostamente poderia vir a se aposentar por invalidez caso tivesse sobrevivido e fosse considerado incapaz para o trabalho que desenvolvia no TJDFT.
1.23.	Acerca da pensão por morte, o art. 242 da Lei 1.711/52, os arts. 1º, 2º e 3º da Lei 6.782/80 e incisos II do arts. 3º e 5º da Lei 3.373/58, que vigoravam na época do óbito do instituidor, assim dispõem, respectivamente:
[Lei 1.711/52]
Art. 242. É assegurada pensão, na base do vencimento ou remuneração do servidor, à família do mesmo quando o falecimento se verificar em conseqüência de acidente no desempenho de suas funções.    
[Lei 6.782/80]
Art. 1º A doença profissional fica equiparada ao acidente de serviço, para efeito da pensão especial de que trata o artigo 242 da Lei nº 1.711, de 28 outubro de 1952. (Redação dada pelo Decreto-lei nº 2.345, de 1987) 
Parágrafo único. A equiparação de que trata este artigo estende-se às pensões, inclusive do Montepio Civil da União, concedidas aos herdeiros de funcionários já falecido, para efeito de complementação pelo Tesouro Nacional.
Art. 2º O disposto nesta Lei aplica-se na atualização das pensões em decorrência da implantação do Plano de Classificação de Cargos, instituído pela Lei nº 5.645, de 10 de dezembro de 1970.
Art. 3º As despesas decorrentes da aplicação desta Lei correrão à conta de Encargos Previdenciários da União, recursos sob supervisão do Ministério da Fazenda.  (Grifos da instrução) .
	[Lei 3.373/58]
	Art 3º O Seguro Social obrigatório garante os seguintes benefícios:
	II - Pensão temporária;
	(...) 
	Art 5º Para os efeitos do artigo anterior, considera-se família do segurado:   
	II - Para a percepção de pensões temporárias: 
a) o filho de qualquer condição, ou enteado, até a idade de 21 (vinte e um) anos, ou, se inválido, enquanto durar a invalidez;
b) o irmão, órfão de pai e sem padrasto, até a idade de 21 (vinte e um) anos, ou, se inválido enquanto durar a invalidez, no caso de ser o segurado solteiro ou viúvo, sem filhos nem enteados. 
Parágrafo único. A filha solteira, maior de 21 (vinte e um) anos, só perderá a pensão temporária quando ocupante de cargo público permanente.
1.24.	Entende-se que uma vez atendidas as condições estabelecidas nos Acórdãos 2780/2016 e 892/2012, ambos do Plenário do Tribunal, sobre a manutenção da dependência econômica da filha maior solteira (parágrafo único do inciso II do art. 5º da Lei 3.373/58 c/c Lei 6.782/80 e art. 242 da Lei 1.711/52) e, de forma alternativa, no caso de invalidez da pensionista (parte final da alínea "a" do inciso II do art. 5º da Lei 3.373/58 c/c Lei 6.782/80 e art. 242 da Lei 1.711/52) , também o que dispõe a Súmula-TCU nº 271 (laudo médico oficial que ateste a invalidez e sua preexistência ao momento do óbito do instituidor) , não há óbice ao pagamento da pensão em favor de Rafaela Rezende Santos na linha dos julgados do Tribunal mencionados nas razões da Decisão 733/1994-TCU-Plenário, conforme transcrição constante do item 1.13 deste exame, razão pela qual se faz necessário que a Sefip faça os procedimentos de controle da situação fática relativa à situação de efetiva dependência econômica, de modo que o Tribunal possa expressar e orientar o TJDFT acerca da pensão em comento.
1.25.	Registra-se, por fim, que nas etapas anteriores deste feito o número do CPF que constou das deliberações foi o da genitora da pensionista, Sra. Sônia Rezende Santos (CPF XXX.135.111-XX) , mas nesta instrução foi consignado o número de CPF da própria Rafaela Rezende Santos (CPF XXX.675.001-XX) .
2. 	Ante o exposto, submetem-se os autos à consideração superior, propondo-se, de forma diversa do desfecho apontado nos exames anteriores, com fundamento no art. 48 da Lei 8.443/1992 c/c os artigos 285 e 286, parágrafo único, do RI/TCU:
	a) conhecer do recurso de Rafaela Rezende Santos e, no mérito, dar-lhe provimento parcial, a fim de tornar insubsistentes os itens 9.1 e 9.2, bem assim os subitens 9.4.1 e 9.4.2.1, do Acórdão 894/2018-TCU-Segunda Câmara, com a remessa dos autos ao relator a quo para a adoção das medidas pertinentes à reanálise do ato, mormente a existência de dependência econômica; e
	b) dê ciência do acórdão que for prolatado a recorrente e aos demais interessados, ressaltando-se que o relatório e o voto que o acompanharem podem ser consultados no endereço www.tcu.gov.br/acordaos, no dia seguinte ao de sua oficialização.
4.	Ao endossar a proposta da instrução de mérito, o Diretor da 2ª Diretoria Técnica da Serur exarou as seguintes considerações (peça 81) :
Com efeito, registra-se que a proposição alvitrada, qual seja, o direito de perceber pensão advinda de instituidor ocupante exclusivamente de cargo em comissão, decorre das peculiaridades do caso concreto, pois que o então instituidor, Sr. Adenilson Santos Rosa, faleceu em 1989, no exercício do cargo, convolando, por isso, o direito à aposentação em direito à instituição de pensão, nos termos propostos pelo Sr. Auditor. 
Não se perde de vista, no entanto, que entendimento jurisprudencial, constante do Acórdão 603/2004-TCU-Plenário, alude à necessidade de cumprimento de todos os requisitos à inativação entre as publicações das Leis 8.112/90 e 8.647/93. Todavia, tenha-se presente que anteriormente ao aludido acórdão prevalecia o entendimento tanto no TCU quanto no e. STF de que o direito à aposentadoria estatutária dos servidores comissionados sem cargo efetivo só deixou de ser possível com o advento da Lei 8.647/93, consoante Decisões 733/94 e 748/98, ambas do Plenário.
Superada à questão do vínculo do instituidor da pensão, se assim entender este tribunal, caberá à Sefip/TCU, por determinação do relator a quo, a reanálise da situação fática, qual seja, verificar a existência de dependência econômica da recorrente, nos termos da jurisprudência desta Casa, v. g. Acórdãos 892/2012 e 2780/2016, ambos do Plenário.
Registra-se, por fim, que não se mostra adequada, nesta etapa recursal, a adoção de medidas tendentes à averiguação da dependência econômica, pois que haveria supressão de instância, comprometendo o pleno exercício do contraditório e da ampla defesa. 
É o Relatório.

Maria Aparecida Guimarães Santos (14.192/OAB-DF) e outros, representando Rafaela Rezende Santos.

Procurador Júlio Marcelo de Oliveira.

PEDIDO DE REEXAME EM PENSÃO CIVIL. TJDFT. ÓBITO DO INSTITUIDOR EM 1989. OCUPANTE DE CARGO COMISSIONADO SEM VÍNCULO COM A ADMINISTRAÇÃO PÚBLICA. ENTENDIMENTO DO ACÓRDÃO 603/2004-TCU-PLENÁRIO. ILEGALIDADE. CONHECIMENTO DO RECURSO. DILIGÊNCIA SOBRE A NATUREZA DO CARGO. PRINCÍPIO DO TEMPUS REGIT ACTUM. POSSIBILIDADE DE DEFERIMENTO DA PENSÃO COM BASE NO ORDENAMENTO JURÍDICO VIGENTE À ÉPOCA DO ÓBITO. PROVIMENTO PARCIAL. INSUBSISTÊNCIA DE ITENS DO ACÓRDÃO RECORRIDO. DETERMINAÇÕES AO ORGÃO DE ORIGEM PARA VERIFICAÇÕES NECESSÁRIAS À CONVALIDAÇÃO DA PENSÃO E, SE POSITIVO, EMISSÃO DE NOVO ATO. CIÊNCIA.

PENSÃO CIVIL (PCIV)

Secretaria de Recursos (SERUR); Secretaria de Fiscalização de Pessoal (SEFIP).

Trata-se de pedido de reexame interposto por Rafaela Rezende Santos, contra o Acórdão 894/2018-TCU-Segunda Câmara (relator: Ministro-Substituto André Luís de Carbalho) , que, entre outras deliberações, considerou ilegal e negou registro ao ato de pensão civil da recorrente, sob o fundamento de que o instituidor, à época do óbito (1989) , ocupava cargo em comissão (DAS) sem vínculo com a Administração Pública e que a Lei 8.112/1990 ainda não havia sido publicada, o que, nos termos do entendimento firmado no Acórdão 603/2004-TCU-Plenário (relator: Ministro Adylson Motta) impediria a concessão.
2.	A Secretaria de Recursos, com o pleno endosso do Procurador Júlio Marcelo de Oliveira, representando o Ministério Público de Contas, opina pelo provimento parcial do recurso, tendo em vista que as peculiaridades do caso concreto - óbito ocorrido com o servidor ainda em atividade e no ano de 1989 - não permitem aplicar os fundamentos invocados no acórdão recorrido para impugnar o ato, pois, àquela época, a jurisprudência desta Corte de Contas e do Supremo Tribunal Federal admitiam, na espécie, a possibilidade do benefício, mesmo quando instituído por servidor não ocupante de cargo efetivo. 
3.	 Feito esse breve histórico, passo a decidir.
4.	 Presentes os requisitos de admissibilidade definidos no art. 48 da Lei 8.443/1992, cumpre conhecer do pedido de reexame.
5.	No mérito, acompanho, em essência, as conclusões da Serur, cujas análises descritas no Relatório incorporo aos fundamentos deste Voto.
6.	A fundamentação da proposta da unidade técnica está bem sintetizada na seguinte passagem da instrução levada ao Relatório:
1.22 (...) à luz do entendimento que vigorava no Tribunal na ocasião do óbito de Adenílson Santos Rosa, conforme expressado na deliberação mencionada no item 1.13 deste exame [Acórdão 603/2004-TCU-Plenário; relator: Ministro Adylson Motta], a Sra. Rafaela Rezende Santos fazia jus naquela ocasião a pensão estatutária estabelecida pela Lei 1.711/52 c/c as Leis 6.782/80 e 3.373/58, pois seu pai e instituidor do benefício faleceu em atividade e tal fato faz toda a diferença no caso concreto, alinhado à questão de que a Constituição Federal de 1988 já estava em vigor naquele momento, a qual, conforme o magistério do administrativista DIÓGENES GASPARINE, cuja lição é transcrita na Decisão 733/1994-TCU-Plenário, garantiu os servidores ocupantes exclusivamente de cargo em comissão aposentadoria com base no art. 40, I a III, da Constituição Federal, até que fosse editada a lei prevista no art. 40, § 2º, da mesma Carta Política, o que só veio ocorrer após o falecimento do servidor, que supostamente poderia vir a se aposentar por invalidez caso tivesse sobrevivido e fosse considerado incapaz para o trabalho que desenvolvia no TJDFT.  (Grifei) .
7.	Com efeito, foi somente a partir do julgamento do MS 24.024-5/DF (relator: Ministro Ilmar Galvão; in DJ de 24/10/2003) , pelo Supremo Tribunal Federal, seguido pelo Acórdão 603/2004-TCU-Plenário (relator: Ministro Adylson Motta) , que a questão foi pacificada tanto no Supremo Tribunal Federal quanto nesta Corte de Contas. Por meio do referido decisum de 2004, proferido em incidente de uniformização de jurisprudência, é que este Tribunal passou a 
reconhecer o direito à aposentadoria estatutária dos servidores públicos federais comissionados não detentores de cargos efetivos na Administração Pública Federal, desde que possuam todos os requisitos à inativação na vigência da Lei 8.112/90 e até 13/04/93, véspera da publicação da Lei 8.647/93, que extinguiu esse direito;
8.	O acórdão recorrido embasou-se nesse precedente de 2004, embora o fato gerador da concessão tenha ocorrido em 1989.
9.	No voto condutor do mencionado acórdão, o Ministro Adylson Motta bem esclareceu que, até então, matéria era controversa inclusive no âmbito do Pretório Excelso, conforme assinalam as seguintes passagens:
O Ministro Sepúlveda Pertence, acompanhando Voto do Relator, disse textualmente: 'Tenho velha convicção no sentido de que o servidor, ocupante de cargos em comissão, tinha pleno direito à aposentadoria pelo Tesouro Nacional, o que a meu ver, só foi suprimido pela Lei 8647, de 1993	.
 (...) 
Para melhor delinear o entendimento prevalecente no E. STF, repriso as palavras do Exmo Ministro Carlos Velloso, também exaradas por ocasião do julgamento do MS 24.024-5/DF e compiladas no parecer do Ministério Público especializado, verbis:
"O art. 2º da citada Lei nº 8.647, de 1993, acrescentou, ao art. 183, da Lei nº 8.112, de 1990, parágrafo único, justamente para excluir o comissionado sem vínculo efetivo."
    (...) 
Em oportunidade anterior, o Pretório Excelso já expressara igual entendimento. Tratava-se do MS 23.996-4/DF, cujo julgamento, proferido em 18/03/2002 (in DJ de 12.04.2002) , considerou válidas as orientações contidas na citada Decisão Plenária 733/1994 [relator: Ministro Adhemar Paladini Ghisi], no sentido de que o direito à aposentadoria estatutária a servidores comissionados sem cargo efetivo só deixou de ser possível com o advento da Lei 8.647/93. 
10.	Portanto, até o julgamento do MS 24.024-5/DF, no E. STF, e o advento do Acórdão 603/2004-TCU-Plenário, o tema não era pacífico. Tampouco se exigia, de forma absoluta, que a aposentadoria tivesse de ser concedida sob a vigência da Lei 8.112/1990. 
11.	Por outro lado, conforme frisado na instrução da Serur, esses precedentes referiam-se a concessões de aposentadoria, sem tangenciar a questão das pensões advindas de óbitos de servidores em atividade. 
12.	Feitas essas anotações, não tenho reparos às conclusões de mérito uniformes da Serur e do Parquet especializado, quanto à possibilidade de registro da pensão em reexame.
13.	Quanto ao fundamento da concessão, embora o órgão tenha informado no ato a condição de "filhos ou enteados, até 21 anos de idade, ou, se inválidos, enquanto durar a invalidez" (peça 35) , restou demonstrado que a pensão pode ser embasada no art. 5º, inciso II, alínea "a" ou parágrafo único, da Lei 3.373/58: 
         Art 5º Para os efeitos do artigo anterior, considera-se família do segurado:  (...) 
	       II - Para a percepção de pensões temporárias:
         a) o filho de qualquer condição, ou enteado, até a idade de 21 (vinte e um) anos, ou, se inválido, enquanto durar a invalidez; (...) 
         Parágrafo único. A filha solteira, maior de 21 (vinte e um) anos, só perderá a pensão temporária quando ocupante de cargo público permanente.
14.	Assim, a pensão pode prosperar se comprovada a invalidez permanente da beneficiária ou sua condição de filha maior solteira sem cargo publico permanente. 
15.	Sem reparos quanto a essa conclusão.
16.	Discordo, entretanto, da exigência anotada nos pareceres, tanto do auditor que instruiu o feito quando do respectivo diretor técnico, no sentido de exigir a comprovação da dependência econômica da pensionista.
17.	Essa proposta da unidade técnica baseou-se nos entendimentos firmados por este Tribunal nos Acórdãos 892/2012 (relator: Ministro Valmir Campelo) e 2.780/2016 (redator: Ministro Walton Alencar Rodrigues) , ambos do Plenário do Tribunal, segundo os quais, a perda da pensão estatuída ou mantida com base no art. 5º, inciso II, parágrafo único, da Lei 3.373/58 ocorreria não apenas se a pensionista deixasse de ser solteira ou assumisse cargo público, mas também se viesse a receber outra fonte de renda, descaracterizando a relação de dependência econômica em relação ao benefício pensional. 
18.	Ocorre que o Supremo Tribunal Federal, em decisão proferida pelo Ministro Edson Fachin no MS 35.032 (proferida em 14/5/2018 e transitada em julgado em 7/8/2019) , tornou insubsistentes as partes dispositivas do mencionado Acórdão 2780/2016-TCU-Plenário, no ponto em que consideravam como causas interruptivas da pensão em comento quaisquer hipóteses que desbordassem dos estritos limites postos na Lei 3.373/1958, especialmente a obtenção de fonte adicional de renda que não fosse proveniente de cargo público permanente ou de situação de casamento ou união estável. Essa decisão foi aplicada a mais de duzentos mandados de segurança com o mesmo objeto.
19.	O entendimento adotado no STF está bem expresso no seguinte trecho da respectiva ementa:
3. Reconhecida a qualidade de dependente da filha solteira maior de vinte e um anos em relação ao instituidor da pensão e não se verificando a superação das condições essenciais previstas na Lei n.º 3373/1958, que embasou a concessão, quais sejam, casamento ou posse em cargo público permanente, a pensão é devida e deve ser mantida, em respeito aos princípios da legalidade, da segurança jurídica e do tempus regit actum .
19.	Isso posto, as únicas hipóteses de verificação de situação fática da recorrente, para fins de manutenção da pensão em reexame, são:
	- confirmação, mediante laudo de junta médica oficial, da condição de invalidez permanente preexistente ao óbito (pensão com base no art. 5º, inciso II, alínea "a", in fine, da Lei 3.373/58) ; ou
	- comprovação, que pode ser declaratória, de que a pensionista não contraiu matrimônio nem união estável e de que não ocupa cargo público permanente (pensão com base no art. 5º, parágrafo único, da Lei 3.373/58) .
20.	Considero que esses requisitos devem ser verificados pelo órgão de origem, principalmente no caso de eventual emissão de laudo de junta médica oficial.
21.	Dessa forma, acolho em parte a proposta de encaminhamento da fase instrutória, quanto ao provimento parcial do recurso, para tornar insubsistentes os itens 9.1, 9.2 e o subitem 9.4.1 do Acórdão 894/2018-TCU-Segunda Câmara, determinando ao órgão de origem que adote as referidas verificações necessárias à convalidação do ato e, caso confirme ao menos um dos requisitos necessários à manutenção do benefício pensional nos termos do art. 5º da Lei 3.373/58 (vigente à data do óbito) , emita novo ato com a fundamentação legal adequada, disponibilizando-o a este Tribunal na forma e no prazo definido na IN-TCU 78/2018.
22.	Pondero que, embora a proposição dessa medida saneadora seja, em tese, da competência do relator a quo, não há óbice a que tal determinação seja expedida nesta assentada, em consonância com o princípio da racionalidade processual e a colegialidade do julgamento.
	Do exposto VOTO por que seja aprovado o Acórdão que ora submeto a este Colegiado.
TCU, Sala das Sessões Ministro Luciano Brandão Alves de Souza, em 21 de julho de 2020.
RAIMUNDO CARREIRO 
Relator